臺灣彰化地方法院民事判決　100年度訴字第394號
原　　　告　戊○○
　　　　　　己○○
　　　　　　丙○○
　　　　　　庚○○○
前四人共同
訴訟代理人
下　一　人　壬○○（即癸○○）.
法定代理人
原　　　告　丁○○
被　　　告　乙○○
　　　　　　　　　　　號
被　　　告　甲○○
兼　上一人　辛○○
訴訟代理人
上列當事人間請求侵權行為損害賠償事件，原告提起刑事附帶民
事訴訟（99年度交附民字第90號），經本院刑事庭裁定移送前來
，本院於民國100年5月27日言詞辯論終結，判決如下：
    主  文
被告應連帶給付原告戊○○新臺幣貳拾參萬捌仟伍佰零玖元、原
告子○○新臺幣貳萬捌仟零肆拾參元、原告丙○○新臺幣貳拾壹
萬參仟柒佰伍拾肆元、原告庚○○○新臺幣貳拾陸萬零柒佰陸拾
參元、原告丁○○新臺幣貳拾柒萬參仟參佰貳拾肆元，及均自99
年11月20日起至清償日止，按週年利率百分之五計算之利息。
原告其餘之訴駁回。
本判決第一項原告戊○○以新臺幣捌萬元、原告子○○以新臺幣
壹萬元、原告丙○○以新臺幣捌萬元、原告庚○○○以新臺幣玖
萬元、原告丁○○以新臺幣壹拾萬元供擔保後得假執行。
原告其餘假執行之聲請駁回。
    事實及理由
一、按訴狀送達後，原告不得將原訴變更或追加他訴，但請求之
    基礎事實同一、擴張或減縮應受判決事項之聲明者，不在此
    限，民事訴訟法第255條第1項第2、3款定有明文。本件原告
    等於起訴時係聲明請求被告應連帶給付原告戊○○新台幣（
    下同）1,248,00 0元、己○○100萬元、丁○○100萬元、丙○○114萬元、庚○○○1,219,000元及均自起訴狀繕本送達
    被告之翌日起至清償日止，按年息百分之5計算之利息，其
    中戊○○、丁○○、丙○○、庚○○○部分，嗣於訴狀送達
    後以書狀擴張聲明為被告應連帶給付原告其等分別為戊○○
    1,318,000元、丁○○2,068,536元、丙○○2,017,343元、
    庚○○○2,373, 069元及上開法定利息，核係擴張應受判決
    事項之聲明，合於前揭規定，自應准許，合先敘明。
二、本件原告起訴主張：
  (一)被告乙○○於民國99年3月23日上午7時55分許，騎乘車牌號
    碼367-丑○○號重型機車，沿彰化縣員林鎮寅○里寅○巷由東
    往西方向行駛，行經彰化縣員林鎮寅○里寅○巷6之15號旁
    交岔路口時，原應注意車輛行經設有閃光紅燈之交岔路口，
    應減速接近，先停止於交岔路口前，讓幹道車優先通行後認
    為安全時，方得續行，並應按限速行駛，該路段時速限制為
    每小時40公里，而依當時天候晴、日間自然光線、柏油路面
    、乾燥、無缺陷、無障礙物等一切情狀，並無不能注意之情
    事，竟疏未注意及此，未停等讓車，即貿然以時速50至60公
    里（超過40公里）之速度超速行駛進入該交岔路口，適有辰
    ○○騎乘車牌號碼卯○○-611號重型機車，沿彰化縣員林鎮寅
    ○里寅○巷由南往北方向駛至上開交岔路口時，應注意車輛
    行經設有閃光黃燈之交岔路口，應減速接近，注意安全，小
    心通過，依當時情形，並無不能注意之情事，亦疏於注意貿
    然穿越該路口，兩車因而發生碰撞，致辰○○頭部受傷，經
    送彰化縣員生醫院救治，仍於到醫院前因頭部外傷嚴重顱內
    出血致死。
  (二)原告分別為被害人辰○○之子女及父母，依民法第184條第1
    項、第187條第1項、第192條及第194條之規定，被告乙○○
    對於原告等所受之損害應負損害賠償責任。原告等所受損害
    如下：
    1.醫療費、喪葬費及納骨塔等費用部分：原告戊○○支出醫
      療費用11,045元、喪葬費用219,520元及納骨塔費用17,50
      0元、牌位費用7萬元，共計318,065元。
    2.扶養費部分：原告丙○○為被害人辰○○之父，15年11
      月22日生，其子死亡時年齡為85歲，依據台灣省簡易生命
      表之平均餘命統計表，其餘命尚約7年，請求不能維持生
      活且無謀生能力之扶養費，復依據行政院內政部主計處統
      計98年度彰化縣平均每人每月消費支出13,822元，則每年
      消費額為165,864元，依平均餘命計算，則扶養費用為1,1
      61,048元，扣除中間利息後為1,017,343元。原告庚○○○為被害人辰○○之母，21年8月27日生，其子死亡時
      年齡為79歲，依據台灣省簡易生命表之平均餘命統計表，
      其餘命尚約10年，請求被告給付不能維持生活且無謀生能
      力之扶養費，復依據行政院內政部主計處統計98年度彰化
      縣平均每人每月消費支出13,822元，則每年消費額為165,
      864元，依平均餘命計算，則扶養費用為1,658,640元，扣
      除中間利息後為1,373,069元。原告丁○○為被害人辰
      ○○之子，86年9月5日生，其父死亡時年齡為12歲，至其
      成年尚有7年5月，被害人辰○○對其負有法定扶養義務，
      依據行政院內政部主計處統計98年度彰化縣平均每人每月
      消費支出13,822元，共計1,230,158元，扣除中間利息，
      則為1,068,536元。
    3.精神慰撫金部分：原告等因被害人辰○○意外死亡，值家
      庭和樂之歲，卻就此天人永隔，精神痛苦難以言諭，甚感
      無奈，爰請被告連帶賠償原告等每人100萬元。
  (三)被告乙○○於車禍發生時年僅19歲，為一限制行為能力人，
    又被告辛○○、甲○○為其父母，則依民法第187條之規定
    ，請求渠等二人與被告乙○○負連帶賠償責任等情。並聲明
    ：1.被告應連帶給付原告戊○○1,318,000元及自起訴狀繕
    本送達被告之翌日起至清償日止，按年息百分之5計算之利
    息。2.被告應連帶給付原告己○○100萬元及自起訴狀繕本
    送達被告之翌日起至清償日止，按年息百分之5計算之利息
    。3.被告應連帶給付原告丁○○2,068,536元及自起訴狀繕
    本送達被告之翌日起至清償日止，按年息百分之5計算之利
    息。4.被告應連帶給付原告丙○○2,017,343元及自起訴狀
    繕本送達被告之翌日起至清償日止，按年息百分之5計算之
    利息。5.被告應連帶給付原告庚○○○2,373,069元及自起
    訴狀繕本送達被告之翌日起至清償日止，按年息百分之5計
    算之利息。6.訴訟費用由被告連帶負擔。7.原告願供擔保請
    准宣告假執行。
三、被告則以：對原告提出的喪葬費明細沒有意見。刑事判決已
    經二審確定，判處有期徒刑7個月，除強制責任保險金外，
    被告等無力給付賠償金等語置辯。並聲明：原告之訴駁回。
四、查原告主張被告乙○○於99年3月23日上午7時55分許，騎乘
    車牌號碼367-丑○○號重型機車，沿彰化縣員林鎮寅○里寅○
    巷由東往西方向行駛，行經彰化縣員林鎮寅○里寅○巷6之
    15號旁交岔路口時，原應注意車輛行經設有閃光紅燈之交岔
    路口，應減速接近，先停止於交岔路口前，讓幹道車優先通
    行後認為安全時，方得續行，並應按限速行駛，該路段時速
    限制為每小時40公里，而依當時天候晴、日間自然光線、柏
    油路面、乾燥、無缺陷、無障礙物等一切情狀，並無不能注
    意之情事，竟疏未注意及此，未停等讓車，即貿然以時速50
    至60公里（超過40公里）之速度超速行駛進入該交岔路口，
    適有辰○○騎乘車牌號碼卯○○-611號重型機車，沿彰化縣員
    林鎮寅○里寅○巷由南往北方向駛至上開交岔路口時，應注
    意車輛行經設有閃光黃燈之交岔路口，應減速接近，注意安
    全，小心通過，依當時情形，並無不能注意之情事，亦疏於
    注意貿然穿越該路口，兩車因而發生碰撞，致辰○○頭部受
    傷，經送彰化縣員生醫院救治，仍於到醫院前因頭部外傷嚴
    重顱內出血致死等情，業據其提出彰化縣警察局道路交通事
    故當事人登記聯單、道路交通事故現場圖、台灣彰化地方法
    院檢察署檢察官起訴書、臺灣省彰化縣區車輛行車事故鑑定
    委員會鑑定意見書為證，且被告乙○○因上開行為犯有過失
    致死之犯行，經本院99年度交易字第264號及臺灣高等法院
    台中分院100年交上易字第44號判處有期徒刑七月確定在案
    ，亦經調取上開刑事案卷核閱屬實，復為被告所不爭執，是
    原告之上開主張應堪信為真實。
六、次查，本件原告主張依民法第184條第1項前段、第192條第1
    項、第2項、第194條之規定，訴請被告應給付醫療費、殯葬
    費、扶養費及非財產上之精神賠償等，得請求之金額分論如
    下：
  (一)醫療費用：原告戊○○主張其為被害人辰○○支出醫療費11
    ,045元，業據其提出員生醫院住院收據1紙及門診收據3紙等
    影本為證，復為被告所不爭執，是原告戊○○此部分之請求
    為有理由。
  (二)殯葬費用：原告戊○○主張其為被害人辰○○支出殯葬費共
    307,020元（含喪葬費219,520元、納骨塔費用17,500元及牌
    位費用7萬元），固據其提出收據9紙為證，惟民法第192條
    第1項規定所謂之殯葬費，係指殮費及埋葬費用而言，原告
    請求之喪葬費用其中辦桌早、午及晚餐費用計17,400元，不
    屬於法定之殯葬費，不得請求，應予扣除，因此原告得請求
    之殯葬費用為289,620元，逾此部分為無理由。
  (三)扶養費用：
    1.原告丙○○、庚○○○部分：按直系血親相互間，互負扶
      養之義務，民法第一千一百十四條第一款定有明文。再按
      夫妻互負扶養之義務，其負扶養義務之順序與直系血親卑
      親屬同，其受扶養權利之順序與直系血親尊親屬同，民法
      第一千一百十六條之一亦有明文。又按負扶養義務者有數
      人，而其親等同一時，應各依其經濟能力，分擔義務；受
      扶養權利者，以不能維持生活而無謀生能力者為限。前項
      無謀生能力之限制，於直系血親尊親屬不適用之；扶養之
      程度，應按受扶養權利者之需要，與負扶養義務者之經濟
      能力及身分定之，民法第一千一百十五條第三項、第一千
      一百十七條及第一千一百十九條分別定有明文。按因負擔
      扶養義務而不能維持自己生活者，免除其義務。但受扶養
      權利者為直系血親尊親屬或配偶時，減輕其義務，民法第
      一千一百十八條亦定有明文，故夫妻之扶養義務僅能減輕
      而不能免除。原告丙○○（15年11月22日生）、原告庚○○○（21年8月7日生）為被害人辰○○之父、母，辰○○
      死亡時原告丙○○84歲、原告庚○○○78歲，均已逾勞工
      強制退休年限65歲，且年事已高，為不能維持自己生活而
      無謀生能力之情形，是原告丙○○與庚○○○彼此夫妻間
      應負擔扶養配偶之義務比例自應互相予以減輕，又原告丙○○與庚○○○除辰○○外尚有巳○○、午○○、未○○
      三名子女，均已成年，此有戶籍謄本足考，因此原告丙○○與庚○○○之第一順位扶養義務人包含被害人在內，均
      各有配偶1名及子女4名，扶養義務均應為5分之1，惟原告
      丙○○與庚○○○彼此間扶養義務之比例應減輕，而渠二
      人雖均無收入，惟原告丙○○尚有房屋、土地各1筆、投
      資11筆及股利所得8筆，原告庚○○○則無財產等情，亦
      有該二人98、99年度稅務電子閘門財產所得明細表附卷可
      佐，故原告庚○○○對原告丙○○之扶養義務減輕為15
      分之1，則子女4人對原告丙○○之扶養義務均提高比例各
      為30分之7，原告丙○○對原告庚○○○之扶養義務減輕
      為10分之1，則子女4人對原告庚○○○之扶養義務均提高
      比例各為40分之9，故原告得請求被告賠償之扶養費用比
      例，丙○○為30分之7、原告庚○○○為40分之9；依內政
      部98年公布之臺灣地區簡易生命表，原告丙○○尚有平均
      餘命7.1年，原告庚○○○尚有平均餘命11.19年，再依98
      年度之扶養親屬寬減額已滿70歲每人每年為115,500元計
      算，依霍夫曼計算法扣除中間利息（第一年不扣除中間利
      息），原告丙○○7年之扶養費用為708,431元（7年係數
      6.0000000×115,500=708,431），得請求被告賠償扶養費
      用之30分之7為165,301元（708,431×7/30=1 65301），
      原告庚○○○11年之扶養費用為1,033,142元（11年係數
      8.0000000×115,500＝1,033,142），得請求被告賠償之
      扶養費用40分之9為232,457元（1,033,142×9/40＝232,4
      57），逾此部分均無理由。
    2.原告丁○○部份：原告丁○○86年9月5日生，於被害人辰
      ○○死亡時，至成年尚有7年6個月須受扶養，其父母分擔
      扶養費用之比例各為2分之1，以98年度之扶養親屬寬減額
      未滿70歲每人每年為77,000元，及依霍夫曼計算法扣除中
      間利息（第一年不扣除中間利息）計算，7.5年之扶養費
      用為500,804元｛7年係數6.0000000×77,000＋（8年係數
      6.0000000×77,000－7年係數6.0000000×77,000）×0.5
      ＝500804），被害人辰○○負擔2分之1之扶養義務，故原
      告丁○○得請求被告賠償之扶養用為250,402元，逾此部
      分為無理由。
  (四)非財產上損害部分：本院審酌被害人辰○○為原告丙○○、
    庚○○○之子，為原告戊○○、己○○、丁○○之父，原告
    丙○○及庚○○○喪子之痛其程度匪淺，其餘原告3人則年
    輕尚輕即失恃，傷痛亦深，惟原告戊○○及子○○均已成年
    ，正值青年漸能獨立自主，原告丁○○則尚未成年仍須依賴
    其父之教養，故原告丁○○之痛苦應較原告戊○○及子○○
    為深，另原告丙○○有如前所述之資產，其餘原告除戊○○
    、己○○有薪資所得外則均無財產，被告三人除被告乙○○
    、辛○○有薪資所得外，亦均無財產等情，此有99年度稅務
    電子閘門財產所得調件明細表附卷可稽，核以兩造之財產、
    身分、地位及經濟狀況等關係定之，本院認原告可請求非財
    產上之精神損害丙○○、庚○○○、丁○○各為60萬元、戊○○、子○○各為50萬元。
  (五)綜上，原告得請求之損害賠償金額，原告戊○○為800,665
    元、原告李宥蟬為50萬元、原告丙○○為765,301元、原告
    庚○○○為832,457元、原告丁○○為850,402元。
七、又按因故意或過失，不法侵害他人之權利者，負損害賠償責
    任；又損害之發生或擴大，被害人與有過失者，法院得減輕
    賠償金額，或免除之，民法第一百八十四條第一項前段及第
    二百十七條分別定有明文。查本件車禍之發生雖因被告乙○○在設有閃光紅燈之交岔路口，未停等讓車，且未讓幹道車
    優先通行，並在該限速40公里之路段，貿然以時速50至60公
    里之速度超速行駛進入該交岔路口而有過失，為肇事主因，
    惟被害人辰○○行駛上開設有閃光黃燈交岔路口時，未減速
    接近，注意通行，小心通過，依當時情形，並無不能注意之
    情事，亦疏於注意貿然穿越該路口，兩車因而發生碰撞，為
    肇事次因等情，有臺灣彰化地方法院檢察署99年度相字第20
    4號卷附道路交通事故現場圖、道路交通事故調查報告表(一)
    (二)、彰化縣警察局受理各類案件紀錄表、彰化縣警察局員林
    分局處理相驗案件初步調查報告暨報驗書、彰化縣警察局員
    林分局交通分隊處理Ａ1類交通事故蒐證報告表、現場照片
    可證，復有臺灣省彰化縣區車輛行車事故鑑定委員會99年4
    月26日彰鑑字第09956 00830號函所檢附之彰化縣區990158
    案鑑定意見書1份在卷可參，是被害人辰○○對於車禍之發
    生亦有過失，按間接被害人繼承直接被害人之過失，即直接
    被害人與有過失而死亡，其繼承人即賠償權利人，依衡平原
    則亦有過失相抵規則之適用，故原告之子及父辰○○就本件
    車禍之發生既與有過失，即應適用過失相抵之法則，抵償原
    告等得請求之賠償數額，本院認被告應負之過失責任比例為
    百分之70、被害人為百分之30，過失相抵後原告等得請求之
    金額，原告戊○○為560,466元、原告己○○為350,000元、
    原告丙○○為535,711元、原告庚○○○為582,720元、原告
    丁○○為595,281元。
八、再按保險人依本法規定給付之保險金，視為加害人或被保險
    人損害賠償金額之一部分；加害人或被保險人受賠償請求時
    ，得扣除之，強制汽車責任保險法第30條定有明文。查原告
    5人均就辰○○死亡部份已向保險公司取得強制汽車責任保
    險金各321,957元，此有原告提出之已理算賠付明細附卷足
    憑，復為被告所不爭執，因此原告請求被告賠償之金額尚應
    扣除上開已領取之保險金，扣除後得請求被告賠償之金額，
    原告戊○○為238,509元，原告子○○為28,043元，原告丙○○為213,754元，原告庚○○○為260,763元，原告丁○○
    為273,324元。
七、末按無行為能力人或限制行為能力人，不法侵害他人之權利
    者，以行為時有識別能力為限，與其法定代理人連帶負損害
    賠償責任，民法第187條第1項前段定有明文。查被告乙○○
    （80年2月25日生）於本件車禍發生時年滿19歲，為未滿20
    歲之限制行為能力人，被告甲○○、辛○○為其法定代理人
    ，依前開規定被告甲○○、辛○○應與被告乙○○就原告之
    損失負連帶賠償責任，復此敘明。
九、從而，原告依侵權行為之規定請求被告連帶賠償損害，原告
    戊○○238,509元，原告子○○28,043元，原告丙○○213,7
    54元，原告庚○○○260,763元，原告丁○○273,324元，及
    均自起訴狀繕本送達翌日（即99年11月20日）起至清償日止
    按年利率百分之五計算之利息，即有理由，應予准許，逾此
    部分之請求則無理由，應予駁回。
十、本件事證已臻明確，兩造其餘攻擊防禦方法，經核與本件判
    決之結果並無影響，毋庸一一論述，併予敘明。
十一、原告陳明願供擔保，聲請宣告假執行，就原告勝訴部份，
      均核無不合，爰酌定相當擔保金額宣告之；原告其餘假執
      行之聲請，因訴之駁回而失所附麗，不予准許，併此敘明
      。
十二、本件為附帶民事訴訟，毋庸繳納裁判費，且兩造於訴訟程
      序中，亦無其他訴訟費用之支出，爰不併為訴訟費用之諭
      知。
十三、結論：本件原告之訴，為一部有理由，一部無理由，並依
      民事訴訟法第390條第2項，判決如主文。
中　　華　　民　　國　  100   年 　　6　　月　  10　　日
                  民事第一庭    法　官　黃倩玲
以上正本係照原本作成。
如對判決上訴，應於判決送達後20日內向本院提出上訴狀。
中　　華　　民　　國　  100   年　　6 　　月 　 10　　日
                      　　　    書記官　黃幼華
